【裁判字號】    96,簡上,62
【裁判日期】    970512
【裁判案由】    拆屋還地
【裁判全文】
臺灣嘉義地方法院民事判決              96年度簡上字第62號
上  訴  人  丁○○
訴訟代理人  丙○○
被  上訴人  甲○○
上列當事人間請求拆屋還地事件，上訴人對於中華民國96年4月3
0日本院朴子簡易庭95年度朴簡字第120號第一審判決提起上訴，
本院於中華民國97年4月28日言詞辯論終結，判決如下：
    主  文
上訴駁回。
第二審訴訟費用由上訴人負擔。
    事實及理由
一、本件被上訴人起訴主張：
（一）被上訴人所有坐落於嘉義縣義竹鄉○○段486之17地號土
      地（下簡稱甲地）與上訴人所有坐落同地段501之1地號土
      地（下簡稱乙地）相鄰，詎上訴人未得被上訴人之同意，
      亦無任何合法權源，越界無權占用被上訴人所有甲地如附
      圖二所示A部分，面積52.76平方公尺之土地，搭建地上物
      （下簡稱系爭地上物）使用，且被上訴人為確定上訴人占
      用之事實，亦曾申請地政機關複丈地界，然上訴人明知占
      用，依然置之不理，因之訴請拆屋還地，並聲明：上訴人
      應將坐落甲地之系爭地上物拆除，並將占用之土地返還被
      上訴人。
（二）上訴人稱系爭地上物為其父親黃金水所興建，上訴人僅係
      依照父親黃金水之指示使用，黃金水過世後應由全體繼承
      人所繼承，上訴人無權拆除，然上訴人所言非事實，依民
      事訴訟法第447條規定，當事人於第二審不得提出新攻擊
      防禦方法，故上訴人此部分之抗辯應駁回；退步言之，上
      訴人指稱系爭地上物為其父親黃金水興建，就此有利於上
      訴人之事實，上訴人自應負舉證責任，且證人乙○○於原
      審並無證稱系爭地上物為上訴人之父親黃金水興建。又上
      訴人稱之「全體繼承人」為何人？亦徒託空言。且系爭地
      上物於90年間有部分被徵收，由上訴人單獨領取該補償費
      ，足證上訴人係系爭地上物之所有權人。
（三）本件並無民法第796條越界建築之適用，蓋系爭地上物搭
      蓋時，嘉義縣義竹鄉○○段486之2地號土地之所有權人為
      翁忠直，上訴人並未提出任何證據證明訴外人翁忠直知悉
      系爭地上物越界建築使用486-2地號（含分割後之486之17
      號）土地而不即提出異議，是上訴人主張本件有民法第79
      6條越界建築之適用，自無可採。又從證人翁貴國之證述
      ，當時係翁貴國要上訴人之父親去跟被上訴人之父親談換
      地，並非翁忠直，上訴人之上訴狀卻刻意誤導是翁忠直告
      知要找被上訴人之父親洽談，且同意被上訴人之父親處理
      云云，並非事實。再依翁貴國之證述，伊父親僅是間接由
      伊口中聽聞黃金水要找伊換地，伊請上訴人父親去找被上
      訴人父親談，但伊未告訴父親換地之用途為何，當時伊不
      知道上訴人父親換地要作什麼，伊亦未至現場看等語。自
      難認訴外人翁忠直就換地係因上訴人要搭蓋系爭地上物乙
      情有所知悉，遑論知悉系爭地上物有無越界建築。
二、上訴人則以下列等語，資為抗辯：
（一）系爭地上物非上訴人所出資興建，上訴人並無權獨自加以
      拆除，因違章建築之地上物，無法辦理所有權登記，因此
      乃以實際出資興建之人為所有權人。本件系爭地上物乃上
      訴人之父親黃金水所興建，興建時間大約在民國71年間，
      上訴人當時年約20歲，正在軍中服役，故系爭地上物並非
      上訴人所興建，上訴人亦未曾出資購買，僅係依照父親黃
      金水指示使用，父親過世，因無法辦理登記，故由全體繼
      承人所共同繼承，是以本件系爭地上物並非上訴人所獨有
      ，原審未詳查，導致無論在程序要件上有無共同訴訟問題
      ，以及在實體上有無拆除權限問題均未釐清，判決有所違
      背法令，應予以廢棄改判。
（二）由證人翁貴國之證詞可知，其父親翁忠直即當時嘉義縣義
      竹鄉○○段496之2地號之所有權人，確實知悉上訴人之父
      親有要與其換地，但翁忠直告知要找被上訴人之父親洽談
      ，因為土地已經實質出售給被上訴人之父親，顯見翁忠直
      知道上訴人之父親有要換地之事實。再以翁忠直之住處與
      系爭地上物之位置相距不到20公尺，彼此均是左右街坊，
      對於上訴人之父親在該處興建汽車保養場，且自71年興建
      迄今長達20餘年之久，誠難謂不知；故依最高法院71年度
      台上字第164號判決意旨，當時之所有權人翁忠直既然居
      住於當地，且與系爭地上物僅係左右街坊，對上訴人之父
      親在其土地上大興土木自難委為不知，因此，應認為本件
      有民法第796條越界建築之適用，被上訴人雖然嗣後取得
      所有權，仍應受上開最高法院判決之拘束，故被上訴人主
      張拆除系爭地上物，當無理由。
（三）原審似未否認兩造之父親曾有換地之協議，且認為此屬於
      互為租賃之法律關係，雖被上訴人之父親當時並非甲地名
      義上之所有權人，但名義所有權人翁忠直本身亦同意被上
      訴人之父親有權處理，並要上訴人之父親黃金水直接找被
      上訴人之父親洽談換地事宜，顯見被上訴人之父親對於換
      地之約定乃屬有權代表之人，既然雙方願意達成換地，且
      事實上也履行此協議，故而上訴人所使用之系爭地上物繼
      續占有使用被上訴人之土地乃屬有權占有，被上訴人主張
      應予拆除，自無理由。
（四）兩造之父親因有換地之協議，被上訴人之父親因而將系爭
      地上物占用之土地交予上訴人之父親使用、收益，俟上訴
      人之父親於89年間死亡，系爭地上物之權利自由繼承人概
      括繼承，上訴人因而取得系爭地上物之權利；被上訴人雖
      嗣於92年4月14日因拍賣取得甲地之所有權，然被上訴人
      之父親於93年底死亡，則被上訴人亦因概括繼承而應負擔
      將甲地租予上訴人之義務，故上訴人對系爭地上物自係有
      權占有。
（五）請求訊問證人乙○○、翁貴國。
三、本件經原審判決上訴人應將坐落甲地上之系爭地上物拆除，
    並將占用之土地返還被上訴人。茲上訴人不服提起上訴，聲
    明為：(1)原判決廢棄。(2)被上訴人在第一審之訴駁回。(3)第
    一、二審訴訟費用均由被上訴人負擔。被上訴人則聲明：(1)
    上訴駁回。(2)第二審訴訟費用由上訴人負擔。
四、本件經依民事訴訟法第436條之32第2項、第463條、第270條
    之1第1項第3款規定，整理並協議簡化爭點為：
（一）兩造不爭執之事項：
   1、系爭地上物現為上訴人所有。
   2、系爭地上物使用被上訴人所有甲地如附圖二所示A部分，
      面積52.76平方公尺之土地，作為汽車修理廠使用乙節，
      有土地登記謄本、土地複丈成果圖及照片等件為證。
（二）兩造爭執事項：
   1、兩造之父親彼此間有無換地之協議？
   2、本件有無民法第796條越界建築之適用？
五、茲就上開爭點，析述本院得心證之理由如下：
（一）按違章建築之讓與，雖因不能為移轉登記而不能為不動產
      所有權之讓與，但受讓人與讓與人間如無相反之約定，應
      認為讓與人已將該違章建築之事實上處分權讓與受讓人（
      最高法院86年度台上字第2272號判決意旨參照）。查上訴
      人抗辯系爭地上物係其父親黃金水所興建，上訴人僅係依
      照父親之指示使用，其父親過世後應由全體繼承人所繼承
      ，上訴人無權拆除云云，姑不論上訴人上開抗辯是否屬於
      新攻擊防禦方法，而為民事訴訟法第447條規定不得於第
      二審再行提出之範圍，然上訴人抗辯系爭地上物為其父親
      所興建乙節縱或屬實，惟系爭地上物現為上訴人所有乙情
      ，業據上訴人到庭所不爭執（見本院97年4月28日言詞辯
      論筆錄），又參以目前系爭地上物之納稅義務人為上訴人
      ，且90年間嘉義縣義竹鄉公所辦理「義竹鄉○號道路銜接
      工程」土地徵收案，上訴人業於94年10月21日單獨具領新
      臺幣640,790元等情，業經嘉義縣稅捐稽徵處96年10月4日
      嘉縣稅財字第0960132098號函及嘉義縣政府97年1月11日
      府地權字第0970014976號函函覆明確，是系爭地上物縱係
      上訴人之父親所興建，然依上說明，上訴人顯已取得系爭
      地上物之事實上處分權，而為系爭地上物之所有權人乙情
      ，應堪認定，則上訴人以上揭情詞置辯，顯無理由。
（二）按當事人主張有利於己之事實者，就其事實有舉證之責任
      ，民事訴訟法第277條定有明文。上訴人固以證人翁貴國
      、乙○○之證詞，主張兩造之父親彼此有換地之協議，且
      本件尚有民法第796條越界建築之適用，則上訴人自應就
      上情負舉證責任。惟查：
   1、甲地係於73年9月18日自嘉義縣義竹鄉○○段486之2地號
      土地分割而來，於同年月21日登記完畢，而系爭地上物搭
      蓋之時即71年間，嘉義縣義竹鄉○○段486之2地號土地之
      所有權人為證人翁貴國之父親翁忠直乙節，有土地歷次變
      更登記謄本附於原審卷可按，並為兩造所不爭執；又查系
      爭地上物係71年間，由證人乙○○搭蓋作為汽車修理廠使
      用乙情，業經證人乙○○到庭結證明確，亦為兩造所不爭
      執，自堪信為真實。
   2、上訴人雖抗辯系爭地上物搭蓋時，兩造父親間有達成換地
      之協議，即以上訴人所有如附圖乙地臨路之部分土地與被
      上訴人父親交換甲地如附圖二所示A部分土地使用云云，
      然查：(1)證人即甲地前所有權人翁貴國於原審證稱：「被
      告（即上訴人，下同）的父親黃金水有來告訴我要跟我換
      地，但我說雖然土地是我的名義，但我賣給原告（即被上
      訴人，下同）父親本人，叫他去跟原告的父親說，後來被
      告的父親有告訴我原告的父親有同意」等語（見原審96年
      3月7日言詞辯論筆錄），又於本院行準備程序時到庭證稱
      ：「蓋房子時候土地所有權人是翁忠直。這件事是我聽到
      的。金水告訴我父親換地的事情，我父親告訴他土地雖然
      是我父親的名字但是已經賣給翁海樹，如果換地要找海樹
      說，至於金水有無去找海樹說我不知道，因為土地的事情
      都是我處理，所以他們如何換地或有無換地我都不知道」
      、「（問：上訴人的父親去找你父親去換地？）是的，但
      是也有找我說」等語（見本院97年3月7日準備程序筆錄）
      ；(2)證人乙○○證稱：「（問：當時你搭蓋鐵皮屋時，房
      子的位置及範圍何人告訴你？）原告（即被上訴人，下同
      ）的父親及被告（即上訴人，下同）的父親一同在場，並
      在地上劃點讓我當地基」、「（問：你在蓋鐵皮屋時原告
      父親是否常常去看？）有。我要挖地基及用混泥土的時候
      原告的父親有在場。我在工作時，原告的父親也有在旁邊
      看」等語（見原審96年3月14日言詞辯論筆錄），復於本
      院行準備程序時到庭證述：「（問：翁海樹是否認識？）
      我認識，我蓋房子時我知道金水的地是畸零地，我蓋房子
      之前，海樹與金水兩人在現場互相協議，協議完之後一起
      告訴我蓋房子的範圍。‥‥」等語（見本院97年3月7日準
      備程序筆錄）。是自證人翁貴國、乙○○之上開證述，充
      其量僅能證明71年間確實有換地乙事，然證人翁貴國、乙
      ○○究未實際參與換地事宜，是其等就兩造之父親究竟如
      何換地？且係以何地換何地？最終有無達成換地之協議？
      就換地乙事有無簽訂任何書面協議？等情，均無所悉，是
      證人翁貴國、乙○○上開證詞實難資為有利於上訴人之認
      定。
   3、再者，上訴人雖又以系爭地上物越界建築時，被上訴人父
      親明知並未表示反對等語茲為抗辯。惟按土地所有人建築
      房屋逾越疆界者，鄰地所有人如知其越界而不即提出異議
      ，不得請求移去或變更其建築物。但得請求土地所有人，
      以相當之價額，購買越界部分之土地，如有損害，並得請
      求賠償，民法第796條固定有明文；惟系爭地上物搭蓋時
      即71年間)，甲地之所有權人為證人翁貴國之父親翁忠直
      乙情，已如前述，則被上訴人之父親於系爭地上物興建時
      ，顯非甲地之所有權人至明，是系爭地上物搭蓋時，被上
      訴人之父親縱使對越界建築之事明知而不提出異議，亦無
      上開法條之適用。又縱認換地乙事為真，然自證人翁貴國
      前揭證詞，亦尚難認訴外人即證人翁貴國之父親翁忠直就
      兩造父親換地係因上訴人要搭蓋系爭地上物乙情有所知悉
      ，此外，上訴人亦未提出其他任何證據證明訴外人翁忠直
      知悉系爭地上物越界建築使用甲地而不即提出異議，是上
      訴人上開抗辯尚無可採。至上訴人雖另辯稱甲地於系爭地
      上物興建時實質之所有權人係被上訴人之父親，僅係當時
      未辦理過戶乙節，惟未舉證以實其說，自難作為其有利事
      實之認定，併予敘明。
（三）綜上，兩造就本件兩造之父親於71年間有無換地乙節既各
      執一詞，而上訴人不惟未能提出任何證據證明兩造父親確
      有換地，甚且就71年間興建系爭地上物時，被上訴人之父
      親確為甲地之所有權人乙節亦無法舉證，準此，尚難逕依
      上訴人之主張，即率認71年間被上訴人之父親確為甲地之
      所有權人，以及兩造之父親確有換地情事，而為有利於上
      訴人之認定。
六、按所有人對於無權占有或侵奪其所有物者，得請求返還之，
    民法第767條前段定有明文。本件上訴人既無權占用被上訴
    人所有之土地，從而，被上訴人本於所有權人之地位，依民
    法第767條前段物上請求權之法律關係，請求上訴人應將甲
    地上如附圖二所示A部分，面積52.76平方公尺之系爭地上物
    拆除，並將土地返還被上訴人，為有理由，應予准許。原審
    因而判命上訴人拆屋還地，並依職權為假執行之宣告，經核
    並無不合。上訴人上訴意旨仍執前詞指摘原判決不當，求予
    廢棄改判，為無理由，應駁回其上訴。
七、本件事證已臻明確，兩造其餘之攻擊防禦方法及舉證，經本
    院斟酌後，認為均不足以影響本判決之結果，自無逐一詳予
    論駁之必要，併此敘明。
八、據上論結，本件上訴為無理由，依民事訴訟法第436條之1第
    3項、第463條、第449條第1項、第78條，判決如主文。
中    華    民    國    97    年    5    月    12    日
               民事第一庭  審判長法  官  林世芬
                                 法  官  李文輝
                                 法  官  黃仁勇
以上正本係照原本作成。
本判決不得上訴。
中    華    民    國    97    年    5    月    12    日
                                 書記官  孫靜芳


司法院資訊處製作；財團法人民間司法改革基金會備份。
